【裁判字號】    99,訴,1211
【裁判日期】    990909
【裁判案由】    國軍老舊眷村改建條例
【裁判全文】
臺北高等行政法院判決
                                      99年度訴字第1211號
                                  99年8月26日辯論終結
原      告  甲○○
被      告  國防部
代  表  人  乙○○○○○○
訴訟代理人  丙○○
上列當事人間國軍老舊眷村改建條例事件，原告不服行政院中華
民國99年4月23日院臺訴字第0990096216號訴願決定，提起行政
訴訟，本院判決如下：
    主  文
訴願決定及原處分均撤銷。
原告其餘之訴駁回。
訴訟費用由被告負擔。
    事實及理由
一、事實概要：
    緣被告所屬聯合後勤司令部（下稱後勤司令部）就高雄縣鳳
    山市○○路王○川（即原告之父）等9 戶補建原眷戶資格列
    管案，轉呈被告同意補納其原眷戶身分。經被告交由後勤司
    令部軍備局以96年12月14日昌易字第0960024581號函後勤司
    令部，以王○川等人無法提供核配之國軍眷舍居住憑證或公
    文書，無法補建原眷戶資格。旋被告以後勤司令部軍備局非
    主管機關為由，另以97年7 月22日國政眷服字第0970009322
    號函王○川等人，撤銷後勤司令部軍備局96年12月14日昌易
    字第0960024581號函，惟仍以王○川等人無法提供核配之國
    軍眷舍居住憑證或公文書，否准其補建原眷戶資格。原告不
    服，提起訴願，經行政院以98年2 月26日院臺訴字第098008
    2467號訴願決定，將原處分關於王○川部分撤銷，由原處分
    機關於2 個月內另為適法之處分。被告嗣以98年3 月25日國
    政眷服字第0980003802號函通知原告，以其迄今仍無法提供
    國軍老舊眷村改建條例（以下簡稱眷改條例）第3 條第2 項
    所稱有關核配之國軍眷舍居住憑證或公文書，而否准原告關
    於補建原眷戶列管之申請。原告不服，提起訴願，以其父王
    ○川原係派住商協新村，並曾任該新村之眷區管理人，嗣改
    派住高雄縣鳳山市○○路151 號房舍，皆經過合法之派配住
    ，僅係國軍單位發放之配住眷舍文件正本，因年代久遠及諸
    多因素，早已遺失，而本應由被告進行補發；於77 年 間前
    後，軍方曾進行全臺軍眷住宅普查，對未正式領有或早已遺
    失居住憑證之眷戶為認證及補發，何以將其獨漏；又系爭房
    舍曾由軍方負責整、修建，亦足認確屬軍方列管之眷舍，況
    其父王○川是否具有原眷戶資格係事實問題，不容抹滅為由
    請求撤銷原處分，惟仍遭決定駁回，遂提起行政訴訟。
二、本件原告主張：
(一)原告於高雄縣山市○○路151號之鳳山區眷區長久居住50年以
  上，並從未支付地租與房租確具有居住事實與資格。原告隔鄰
  住戶杜光遠（光遠路第143號）所自行填製之國軍眷舍管理表
  影本雖顯示系爭房舍為高雄縣政府代建營舍，建物及土地均非
  國防部管有，惟該影本係其自行填寫之私文書，並無證據力（
  證一）。
(二)高雄縣政府98年7月28日府文發字第0980138431號函影本第1頁
  ，說明二，原土地管理機關鳳山市公所函復高雄縣政府文明白
  指出，光遠路眷舍所在土地系由聯勤總部政戰部所借用，地上
  物非該所所有。況高雄縣長楊秋興君親言，高雄縣政府不可能
  無償撥用土地與軍方後，再來興建眷舍交付軍眷住宅使用。66
  年10月20日（66）補暉字第56046號函正確解釋應為：系爭眷
  舍於41年間系經高雄縣政府同意由鳳山市公所撥借土地，交由
  軍方自行興建營舍，並同意認可為，可由軍方指定配發作眷住
  使用，而非為高雄縣政府代建營舍。請鈞院函調高雄縣政府相
  關資料，查明當初高縣府建造系爭眷舍的建築執照以及將產權
  撥交國防部管理使用的相關文書原始資料。
(三)聯合勤務總司令部財務署（函）51年6月29日（51）萬一（署
  ）80857號函之開會紀錄明白表示系爭眷舍確系國防部管轄與
  使用。懇傳訊證人湯茂松，就本案合乎眷改條例之原眷戶與否
  傳訊出庭等情。並聲明求為判決撤銷訴願決定及原處分，被告
  應作成補納原告為原眷戶之決定。
三、被告則以：
(一)聯合勤務總司令部財務署51年6月29日（51）萬一（署）80857
  號函檢送會議紀錄，、前聯合勤務總司令部財務署於66年10月
  20日以（66）補暉56046號函及原告隔鄰住戶杜光遠自行填寫
  之眷舍管理表中可知，系爭房舍為高雄縣政府代建之營舍，其
  建物及土地均非被告所有，顯非眷改條例第3條第1項所稱之「
  軍眷住宅」。且該建物興建完成後係由高雄縣政府指配眷住，
  並非由被告或所屬之權責機關核配，原告之父既非經被告或權
  責機關核配進住，顯非眷改條例所稱之原眷戶。
(二)原告提出其父居住商協新村25號眷舍之戶籍謄本，充其量僅能
  證明原告之父曾居住於上址，並不能證明係經由有權機關同意
  配住系爭房屋，且系爭房屋為眷改條例所稱之眷舍，而戶籍謄
  本自非眷改條例第3條第2項所稱之文件。
四、兩造之爭點在於原告先父王○川是否曾領有被告或所屬各軍
    種司令部核發國軍眷舍居住憑證或公文書之「原眷戶」資格
    ，本院判斷如下：
    (一)按眷改條例第3 條第1 項及第2 項分別規定：「本條例所
      稱國軍老舊眷村，係指於中華民國69年12月31日以前興建
      完成之軍眷住宅，具有下列各款情形之一者：一、政府興
      建分配。二、中華婦女反共聯合會捐款興建者。三、政府
      提供土地由眷戶自費興建者。四、其他經主管機關認定者
      。」、「本條例所稱原眷戶，係指領有主管機關或其所屬
      權責機關核發之國軍眷舍居住憑證或公文書方得當之。」
      又同條例第5 條規定：「原眷戶享有承購依本條例興建之
      住宅及由政府給予輔助購宅款之權益。原眷戶死亡者，由
      配偶優先承受其權益；原眷戶與配偶均死亡者，由其子女
      承受其權益，餘均不得承受其權益。」從而，若原告之父
      王○川，具有依眷改條例第3 條第2 項所規定之「原眷戶
      」的資格，原告自享有依眷改條例第5 條所規定之權益。
    (二)查本件原告申請被告補納原告之父王○川為原眷戶，經被
      告以王○川為相對人，於97年7 月22日函覆否准。原告提
      起訴願，訴願決定以王○川已經死亡而撤銷97年7 月22日
      的否准處分，命被告另為處分。被告於98年3 月25日國政
      眷服字第0980003802號函另為處分，仍為否准原告補納為
      原眷戶的申請案，其理由為：「原告迄今仍無法提出眷改
      條例所稱主管機關核發的國軍眷舍居住憑證以及公文書」
      因認無法審認補建原眷戶資格，有上開函、訴願決定書及
      系爭函附於訴願卷可稽。次查本件原告向被告提出申請之
      真意，係「陳請補納原眷戶資格」，有系爭處分即被告98
      年3 月25日國政眷服字第09 80003802 號函主旨「台端陳
      請補納原眷戶資格案」等語可證。此外，觀原告提出附於
      訴願卷諸文書，均可知悉原告在做本件申請時，並未提出
      眷改條例第3 條第2 項所規定之「主管機關或其所屬權責
      機關核發之國軍眷舍居住憑證或公文書」，而是主張其先
      父王○川符合「原眷戶」資格，因王○川於89年逝世，且
      多次搬家，致國軍單位發放之配住眷估文件正本，因年代
      久遠及諸多因素早已遺失，應由被告進行補發云云亦可印
      證。從而，本件原告並非依眷改條例第3 條第2 項所規定
      「原眷戶」之資格主張依眷改條例所規定之相關權益，而
      是要求被告應認定其具有「原眷戶」資格，補發原告「國
      軍眷舍憑證」或「公文書」，業據本院言詞辯論庭闡明時
      ，記明在卷（見本院卷第125 頁）。從而，原告提不出「
      國軍眷舍憑證」及「公文書」要屬提起本件原告申請被告
      補發及提起本件訴訟之當然前提，詎被告對原告之申請，
      仍以「無法提出圃軍眷舍憑證」或「公文書」做為否准申
      請之理由，無異陷於邏輯之循環，更未對原告之申請，做
      正確的答復，至臻明確。
    (三)原告向被告提出本件申請時，檢附如下文件：1 、聯勤第
      二收支處47年10月22日（47）（柏三）字第2902號函，主
      文第2 點記載：「查本處原指定周應岐、王○川二員為鳳
      山區及商協新村眷區管理員，茲該員員等業已先後調離，
      本處所遺眷區事務經改展劉增榮少校（鳳山區）曾國灝中
      校（商協新村）蒹該兩眷區管理人」等語（見本院卷第27
      頁）。2 、聯勤司令部51年6 月29日（51）萬一（署）30
      857 號函主文記載：「本署為求合理解決鳳山大東國校代
      建營房修理事經於六月二十二日邀請貴單位派員開會商討
      」等語，所附「鳳山大東國校側眷舍修理案開會記錄」明
      載討論結果為：「大東國校代建營房改作眷舍應予設法修
      理」等語（見本院卷第29-32 頁）。3 、聯勤收支處51年
      11月22日（51）後（三）2287號函主文記載「查鳳山大東
      國校眷舍整修工程按合約規定應於十一月二十四日峻工，
      謹訂於是月二七日午後二時驗收，屆時擬請釣署會同四
      副參謀長室派員蒞臨監驗」等語（見本院卷第33頁），
      4 、聯勤財務署59年6 月10日（59）詳永署60758 號函說
      明記載「眷舍增建工程希各單位負責監督辦理限於七月月
      以前峻工報驗並檢據送本署行室結案」等語（見本院卷第
      34頁）。5 、聯勤財務署66年10月22日（66）補暉56046
      號函主旨記載「請轉飭貴屬鳳山市○○里○區○○○○路
      137-153 號等九戶眷舍檢修，請查照。」說明記載；「一
      、鳳山市○○里○○路○○○○○路）第137-153 號九戶
      眷舍係於民國四十一年間經由高雄縣政府指配眷住。」等
      言一口，所附眷舍住戶狀況表中第151 號眷戶即是原告之
      父王○川（見本院卷第35-37 頁）。6 、王○川戶籍謄本
      （本院卷38-42 頁）。7 、王○川之妻奚○光之「中華民
      國備役軍人眷屬身分證」（見本院卷第97頁）等。上開文
      件均屬公文書，其形式與真正為被告訴訟代理人所不爭執
      （見本院卷第125 頁）。此外，被告亦於答辯狀及本院準
      備程序時，直承光遠路151 號是高雄縣政府代建的營舍（
      見本院卷第70頁及第73頁）。又依高雄縣政府98年7 月28
      日府文發字第0980138431號函說明二記載「光遠路137 臸
      53號所在土地係由聯勤總部政戰部所借用」等語（見本院
      卷第84頁）從而，可知，王○川所居住過的高雄縣大寮鄉
      商協新村25號及後來配住之鳳山市○○路151 號均屬「眷
      舍」無誤。
    (四)王○川及其眷屬所居住之鳳山市○○路151 號，依上揭國
      軍單位公文書所載，且為被告所不爭執，既屬「眷舍」，
      且係高雄縣政府代建營房，且應係代聯勤總部興建，應已
      符合眷改條例第3 條第1 項所稱國軍老舊眷村「一、政府
      興建分配者」之要件，至於被告辯稱必須屬「軍眷住宅」
      一節，眷改條例既未對之做定義規定，其所謂「軍眷住宅
      」之標準即失依據。
    (五)綜合上述，可知王○川係退役軍人，退役前居住之鳳山市
      光遠路151 號房舍，係高雄縣政府代聯勤總部於69年12月
      31日前所興建，若依眷改條例第3 條第1 項之規定，應符
      合國軍老眷村之要件。而居住於國軍老舊眷村住戶，若依
      同條例第3 條第2 項之規定，領有主管機關（即國防部）
      或其所屬權責機關（即各軍種司令部）核發之國軍眷舍居
      住憑證（樣式如附件）或公文書（獲被告承認屬此項公文
      書，經本院指示提出，但未據被告提出）者，即為該條例
      所稱之「原眷戶」而可享有該條例規定之相關權益。從而
      ，本件之真正焦點，即在於居住於國軍老舊眷村之住戶，
      必須具備何種條件，才能獲得國防部或各軍種司令部核發
      國軍眷舍居住憑證或公文書。
    (六)原告主張其父親王○川應具有眷改條例所規定之「原眷戶
      」的資格，其可以王○川之兒子身分承受權益，要求被告
      依其所提出之上開資料，調查相關事實，補發或新發其國
      軍眷舍居住憑證或公文書。詎被告竟以原告未能提出國軍
      眷舍居住憑證或公文書，做為否准原告請求之理由，顯然
      未正對請求，做正確的答復，且未盡眷改條例主管機關調
      查申請人是否原已核發憑證或公文書之「原眷戶」；抑或
      原應核發但漏未核發之「原眷戶」，其否准原告申請，自
      有不合，要無疑義。
五、綜上所述，本件原告因未能提出眷改條例第3 條第2 項之國
    軍眷舍居住憑證或公文書，才提出本件申請，要求被告核發
    或補發上開文書；被告原應就原告之父王○川生前所住鳳山
    市○○路151 號房舍是否眷改條例第3 條第1 項規定之「國
    軍老舊眷村」、王○川是否「國軍老舊眷村之住戶」加以審
    查，以確定是否應核發或補發原告「國軍眷舍居住憑證」或
    「公文書」才屬正辦；詎被告卻以原告提不出「國軍眷舍居
    住憑證」或「公文書」為理由，否准原告本件申請，未盡主
    管機關職責，且未本依法行政原則盡其義務，自屬不合。
    從而，原處分既有違誤，訴願決定未予糾正，亦有不合，原
    告訴請撤銷，為有理由，應予准許；應由被告調查相關事實
    及證據，對原告核發「原眷戶」資格文件之請求，另為適法
    之處分。至於原告請求判命被告做成應補納其為原眷戶之處
    分一節，因被告尚未對此一請求，做正確的處理，有待被告
    調查後另為適法處分，本院尚無審查被告未做之處分是否合
    法之餘地，原告此項請求，應予駁回。若被告另為適法處分
    ，為原告不利者，再循救濟途徑辦理，始符法制。至於原告
    請求傳訊聯合勤務總司令部財務署署長海軍補給少將湯茂及
    函調高雄縣政府代建營房資料一節，因其待證事實，均未能
    資為原告業已取得或應取得國軍眷舍居住憑證或公文書之證
    據，爰不傳訊或函調，併此敘明。
六、據上論結，本件原告之訴為一部有理由，一部無理由，依行
    政訴訟法第104 條、民事訴訟法第79條，判決如主文。
中    華    民    國    99    年    9     月    9     日
                    臺北高等行政法院第六庭
                              審判長法  官  闕  銘  富
                                    法  官  許  瑞  助
                                    法  官  林  育  如
上為正本係照原本作成。
如不服本判決，應於送達後20日內，向本院提出上訴狀並表明上
訴理由，如於本判決宣示後送達前提起上訴者，應於判決送達後
20日內補提上訴理由書（須按他造人數附繕本）。
中    華    民    國    99    年    9     月    9     日
                                    書記官  黃  明  和

司法院資訊處製作；財團法人民間司法改革基金會備份。
